# 改制设立股份公司，评估基准日与公司成立日之间的评估增值调账问题

提问人：azhi 时间：2010-06-21 21:28:35
企业引进新股东的同时，改制设立股份有限公司，以净资产的评估值折股，同时对评估增值部分进行调账。 评估基准日为 08 年 6月 30 日，股份公司成立日为 12 月 1 日（工商营业执照上记载的成立日期），公司 12 月份根据评估报告对评估增值进行了调账（假设调账符合规定），并对7-11月份固定资产原按评估前账面价值计提的折旧金额进行了调整，现事务所相关领导对此提出质疑，认为7-11 月份尚处于有限责任公司阶段，不能对原计提折旧金额进行调整，应该按照评估基准日的评估值直接入账，并冲销截止 11 月底的固定资产净值，差额作为评估增值金额计入资本公积，但此时的评估增值金额和评估报告的评估增值已经不一样了。同时，事务所领导的理由是，评估报告一年内有效，因此， 12 月资产价值可以按照基准日 6 月 30 日的价值入账，同时，提出一个反问：在基准日至公司成立日期间，公司实现的利润可以约定归属，如果属于原股东享有，难道还要调整折旧因素后，再将利润分配给原股东吗？ 股份公司设立时，评估增值调账是自评估基准日开始调账还是自公司成立日开始调账？如果子公司设立日调账，基准日至设立日之间的折旧需要调整吗？

回答人：chenyiwei
回复 楼主 azhi 的帖子由于企业的经营活动是连续的，因此在评估基准日到公司制企业成立日之间的期间内，原企业仍然在不间断地进行经营活动，因此也就继续发生资产的折旧和摊销费用。这些费用的金额都是由固定资产和无形资产的账面价值转移而来的，在该期间内，可能相当部分的此类费用都是由评估基准日实际存在并纳入评估范围的资产被折旧、摊销而产生的。由于在资产评估报告中将会披露评估基准日各项资产、负债的评估价值，所以在公司制企业成立日进行账务调整时，也就需要考虑是否应当以评估值扣除该期间内所计提的折旧和摊销后的差额作为新的公司制企业的入账价值。对于这一问题，目前的会计规范没有明文规定，实务上主要有以下三种做法： - 按照资产的评估净值扣减在评估基准日到公司制企业成立日之间的期间内按照原账面价值计提的折旧和摊销额后的差额作为公司制企业的入账价值。其主要理由是：在该期间内，公司制企业尚未成立，所以应按照这些资产在原企业的账面价值计提折旧和摊销。此方法的操作相对较为简便。 例 1 ：某项固定资产被纳入改制基准日的评估范围，且在账务调整日（即股份有限公司的成立日）仍然存在。按照这一方法，其于账务调整日调整后的账面价值=账务调整日的调整前账面价值+(评估基准日的评估价值-评估基准日的原账面价值) 假定某项固定资产于评估基准日的账面净值为1,000万元，经评估后的价值为1,200万元，自评估基准日到股份有限公司成立日之间该资产实际计提折旧 50 万元，则调整后的账面价值=1,000-50+(1,200-1,000)=1,150万元。 例 2 ：某项固定资产原先在评估基准日已经提足折旧（假定无残值，账面价值为零），但经评估仍有一定价值（评估值为 500 万元）。此时，自评估基准日到股份有限公司成立日之间该项资产并未计提折旧。因此，其于账务调整日调整后的账面价值=账务调整日的调整前账面价值+(评估基准日的评估价值-评估基准日的原账面价值)=0+(500-0)=500万元。 - 按照资产的评估净值扣减在评估基准日到公司制企业成立日之间的期间内按照评估价值计提的折旧和摊销额后的差额作为公司制企业的入账价值。其主要理由是：各项资产在评估基准日的评估价值在评估报告中将会被披露出来，并作为确定各项资产在公司制企业入账价值的基础。因此，在此期间内的折旧、摊销费用以评估值为基础计算显得更合理。此方法较为符合资本保全观念，在理论上相对较为合理，但是工作量较大，并且还要区分评估基准日已存在的资产和评估基准日后新取得的资产分别作出不同的处理。 证监会以往的观点似乎偏向于该种方法。现已停止执行的《股票发行审核标准备忘录第 1 号》（ 2001 年 2 月 12 日发布）的第九条“关于评估基准日至公司设立日期间已实现利润的分配问题”规定： 公司应在会计报表附注的“其他重要事项”中披露评估基准日至公司设立日期间公司已实现利润的分配情况。如果上述期间实现的利润已分配给发起人的，且自评估基准日起存货、固定资产、无形资产等资产未根据评估价值进行成本结转或调整折旧或摊销计提数的，公司应当说明上述利润分配是否会导致发起人出资不实，影响公司资本保全；并明确由此产生出资不实或影响资本保全的责任及具体解决办法。 鉴于该备忘录停止执行后目前尚无此方面更新的规定替代上述规定，因此我们理解上述规定对于目前的实务操作仍有一定的指导意义。 实务中应用该种方法时，可以使用“评估增值率”指标简化计算过程。举简例如下：某企业进行股份制改建， 2001 年 9 月 1 日为资产评估基准日，同年 11 月 30 日为资产评估调账日。评估基准日固定资产中房产类原值5,000万元，已提折旧2,500万元，评估确认原值5,200万元，折旧2,500万元；流动资产中原材料1,000吨，账面余额 420 万元，评估确认值 483 万元。在自2001 年 9 月 1 日起至 11 月 30 日止的 3 个月期间内，房产计提折旧（按评估前的原账面价值计算） 80 万元；购入材料 500 吨计 210 万元；
领用材料 600 吨。该企业采用先进先出法核算发出材料成本。调账日有关资产增值额为： 1 、房产类评估增值率=（5,200-2,500）÷（5,000-2,500）-100%=8% 调账日入账的增值额=（5,000-2,500-80）×8%=193.6（万元） 2 、原材料评估增值率=（483-420）÷420=15% 调账日原材料账面余额=420＋210-420÷1,000×600=378（万元） 调账日入账的增值额=（378-210 ）×15%=25.2（万元） - 直接按照资产的评估净值作为公司制企业的入账价值，不调整折旧或摊销。其主要理由是：相关评估法规规定评估结果在评估基准日起 1 年内有效，因此，只要公司制企业在该有效期内成立，就可以直接以资产的评估净值作为入账价值。此方法的处理最为简便。 对于上述三种方法，我们认为由于目前没有明文规定不得使用其中的任何一种方法，所以这三种方法都是可以使用的，但在同一企业集团内部应保持一贯性。

回答人：chenyiwei
回复 7 楼 ncgodson 的帖子如果在基准日纳入评估范围的资产，在新公司设立日数量发生减少的，则减少的数量不纳入评估调整范围。相应入账的评估增值额要比原先评估报告所示减少。

回答人：chenyiwei
回复 9 楼 xun2010 的帖子确实可能存在这个问题。但据我所知，至少在以前，方法三在评估调账中也是比较常用的方法。

回答人：chenyiwei
回复 12 楼 ncgodson 的帖子可以这样理解。